【裁判字號】    99,婚,128
【裁判日期】    990730
【裁判案由】    確認婚姻無效
【裁判全文】
臺灣屏東地方法院民事判決               99年度婚字第128號
原      告  乙○○
被      告  丙○○
上列當事人間確認婚姻無效事件，本院於民國99年7 月19日言詞
辯論終結，判決如下：
    主  文
確認兩造間之婚姻無效。
訴訟費用由被告負擔。
    事實及理由
一、原告起訴主張：兩造交往時因雙方親友極力反對，被告於民
    國91年9 月25日自行書寫結婚證書，交由證人丁○○、甲○
    ○簽名蓋章，再邀原告持向戶政機關辦理結婚登記，兩造並
    未舉行公開儀式，亦未印發喜帖宴請賓客，故親朋好友皆不
    知情，系爭婚姻應屬無效，惟戶籍上仍登記兩造結婚，原告
    有被認定係被告配偶之危險，而此法律關係存否之不明確，
    得以確認判決予以除去，應認原告有受確認判決之法律上利
    益，為此提起本訴，而聲明：如主文第1 項所示。被告則以
    ：當日有公開在家中宴客，原告是因被告對其提出妨害家庭
    案件之告訴，為規避刑責而提起本訴云云資為抗辯，並聲明
    ：駁回原告之訴。
二、按結婚應有公開儀式及二人以上之證人，96年5 月23日修正
    前民法第982 條第1 項定有明文；又結婚不具備第982 條第
    1 項之方式者，無效，為96年5 月23日修正前民法第988 條
    第1 款所明定。所謂公開儀式，係指結婚之當事人應行定式
    之禮儀，使不特定人得以共聞共見認識其為結婚者而言（最
    高法院51年台上字第551 號判例意旨參見）。又96年5 月23
    日修正前民法第982 條第2 項規定：「經依戶籍法為結婚登
    記者，推定其已結婚」，係為避免公開儀式在舉證上之困難
    ，凡結婚當事人依戶籍法為結婚之登記者，推定其已結婚而
    已，並非以戶籍登記為結婚之生效要件（最高法院80年台上
    字第2514號判決參照），倘有證據足資證明並無公開儀式及
    二人以上證人之法定結婚要件時，非不得推翻其推定（最高
    法院84年台上字第829 號判決參照）。經查：
（一）兩造係於91年9 月25日辦妥結婚登記，有戶籍謄本可稽，
      則就兩造間婚姻之要件及效力，應適用96年5 月23日修正
      前民法第982 條、第988 條之規定（民法親屬編施行法第
      1 條後段規定參照）。
（二）證人即兩造之證婚人丁○○、鍾甲○○夫婦證稱：兩造結
      婚有到家裡請我們2 人當證人，我們有簽名在結婚證書上
      等語（本院卷第78、80頁），堪認兩造之結婚有2 人以上
      之證人。惟就有無舉行公開儀式部分，兩造之結婚證書上
      固記載「於91年9 月25日12時在自宅舉行結婚典禮」云云
      （本院卷第41頁），然證人丁○○證稱：當日有宴客，沒
      有發喜帖，只請一桌10多個人，是在屋內宴客，外面鐵捲
      門是打開的，但沒有懸掛祝福類的喜幛，被告沒有穿著新
      娘禮服，我及我太太知道是結婚的宴客，其他客人我不清
      楚等語（本院卷第78、79頁），證人鍾甲○○亦供證：當
      日有宴客沒有舉行典禮，只請一桌客人，我與我先生知道
      是結婚的宴客，其他客人我不清楚，宴客席間有無提到祝
      福兩造結婚的話，以及兩造有無站起來敬酒宣布結婚等情
      均忘記了等語（本院卷第80、81頁），是依上開證人之證
      言，兩造並無舉行結婚典禮，且當日宴客並無懸掛喜幛，
      亦無宣布2 人結婚類之祝福言詞，外觀上與一般民間婚宴
      形式有間，無從認係舉行定式禮儀，不特定人難以共聞共
      見認識其為結婚，依上開判例意旨，堪認兩造結婚並未舉
      行公開儀式。本件兩造間之婚姻，因未舉行公開儀式而不
      具備結婚之法定方式，應屬無效，尚不得僅因已書立結婚
      證書及依戶籍法為結婚登記，遂認其婚姻有效。從而，原
      告請求確認兩造間之婚姻無效，核屬有據。至證人即原告
      之姐邱李來讓、莫李來金均到庭供證：未參加91年9 月25
      日原告家中之宴客等語（本院99年7 月19日言詞辯論筆錄
      ），惟被告堅稱該2 名證人均有參與該日之宴客，雙方各
      執一詞，然本院認證人2 人有無參與該日宴客，均無礙本
      院對判決結果之認定，毋庸予以認定，附此敘明。
三、結論：本件原告之訴有理由，依民事訴訟法第78條，判決如
    主文。
中    華    民    國    99    年    7     月    30    日
                      家事法庭法  官  趙家光
以上正本係照原本作成。
如對本判決上訴，須於判決送達後20日內向本院提出上訴狀並表
明上訴理由，如於宣示後送達前提出上訴者須於送達後10日內補
提上訴理由書（須附繕本）。
如委任律師提起上訴者，應一併繳納上訴審裁判費。
中    華    民    國    99    年    7     月    30    日
                              書記官  簡慧瑛

司法院資訊處製作；財團法人民間司法改革基金會備份。
